【裁判字號】    98,上訴,3799
【裁判日期】    981230
【裁判案由】    毒品危害防制條例
【裁判全文】
臺灣高等法院刑事判決                98年度上訴字第3799號
上  訴  人
即  被  告  甲○○
                    現於臺灣桃園女子監獄執行中
指定辯護人  本院公設辯護人 周君穎
上列上訴人因毒品危害防制條例案件，不服臺灣基隆地方法院98
年度訴字第619號，中華民國98年7月31日第一審判決（起訴案號
：臺灣基隆地方法院檢察署98年度偵字第1240號），提起上訴，
本院判決如下：
    主  文
原判決撤銷。
甲○○犯如附表一編號至所示之販賣第一級毒品罪，均累犯
，各處如附表一編號至「罪名及應處刑罰」欄所示之刑（含
主刑及從刑）；又犯如附表二編號所示之販賣第二級毒品罪
，未遂，均累犯，各處如附表二編號「罪名及應處刑罰」欄
所示之刑（含主刑及從刑）。應執行有期徒刑拾捌年。未據扣案
之販賣第一級毒品所得財物總計新臺幣肆仟貳佰元暨其所有供其
犯罪所用之行動電話壹支（不含內置門號為「0000000000」之晶
片卡【SIM 卡】）均沒收，如全部或一部不能沒收時，新臺幣肆
仟貳佰元部分，以其財產抵償之；行動電話壹支部分，追徵其價
額或以其財產抵償之。
    事  實
一、前案紀錄：
    甲○○前分別因(甲)偽造文書案件，經台灣基隆地方法院於民
    國（下同）93年間，以93年度基簡字第274號判決有期徒刑4
    月確定；(乙)違反毒品危害防制條例案件，經同院於93年間，
    以93年度訴緝字第6號判決有期徒刑6月確定；(丙)違反毒品危
    害防制條例案件，經同院於94年間，以94年度訴緝字第8 號
    判決有期徒刑9 月確定；(丁)違反毒品危害防制條例案件，經
    本院於94年間，以94年度上易字第806號判決有期徒刑6月確
    定。所犯(甲)(乙)2案，嗣經合併定執行刑為有期徒刑8月；所犯
    (丙)(丁)2案，亦經本院定執行刑為有期徒刑1年2 月確定。以上
    經接續執行，於95年12月2 日保護管束期滿執行完畢（構成
    累犯）。
二、本案事實：
  (一)甲○○，綽號「小真」，明知海洛因、安非他命分屬毒品危
    害防制條例明定列管之第一級、第二級毒品，均不得非法持
    有、販賣。猶基於意圖營利，販賣第一級毒品海洛因、第二
    級毒品安非他命資以牟利之個別犯意，藉由自己持用之行動
    電話1支暨其內置門號為「0000000000」之晶片卡（SIM卡）
    1 枚（按：上開行動電話係甲○○所有，惟內置晶片卡則為
    不知情之陳永洲申辦後，經由甲○○之不詳友人，於96 年7
    月，持交予甲○○保管持用；上開行動電話暨其內置門號為
    「0000000000」之晶片卡均未扣案），而與如下所述之交易
    對象互為聯絡，繼而先、後7 次販賣第一級毒品海洛因牟利
    （其中2次販賣對象均為黃煒亮；另5次販賣對象則均為胡少
    琦）各如下列1.2.所述，暨先、後2 次販賣第二級毒品安非
    他命牟利（販賣對象均為黃煒亮）如下列3.所述：
  1.緣黃煒亮（綽號「阿亮」）經由甲○○前夫而與甲○○輾轉
    結識，甲○○因而知悉黃煒亮素有施用第一級毒品海洛因。
    其後，黃煒亮亦得知甲○○有海洛因之供應門路，遂先、後
    於附表一編號「時間」欄所示之各該時間前，或以自宅
    之「00000000」市內電話（係以黃春來名義申辦），或以自
    己持用之「0000000000」行動門號，逕自撥接甲○○持用之
    「0000000000」行動門號，或於對話中為「擬以現金新臺幣
    （下同）500元價購海洛因約0.2公克」之要約表示，或於對
    話中為「擬以現金200元價購海洛因約0.1公克」之要約表示
    。甲○○聞訊後，悉未回絕黃煒亮之價購要約，即基於營利
    之意圖暨販賣海洛因之個別犯意，分別於附表一編號「
    時間」欄所示之各該時間，在附表一編號「交易地點」
    欄所示之各該地點，先、後2 次販賣海洛因予黃煒亮資以牟
    利。其中附表一編號該次，甲○○係透過某不知情的已成
    年男姓友人交付海洛因予黃煒亮，黃煒亮則將200 元交付該
    已成年男子。其各次販賣海洛因之實際數量暨交易所得，均
    詳如附表一編號「毒品數量及其交易金額」欄所示。
  2.緣胡少琦、甲○○2 人本屬舊識，胡少琦因而知悉甲○○有
    海洛因之供應門路，胡少琦遂於附表一編號至「時間」
    欄所示之各該時間前，或以自宅之「00000000」市內電話（
    係以李春年名義申辦），或利用基隆市區之公共電話（00-0
    0000000；00-00000000），或以自己持用之「0000000000」
    行動門號，逕自撥接甲○○持用之「0000000000」行動門號
    ，或於對話中為「擬以現金900元價購海洛因約0.4公克」之
    要約表示，或於對話中為「擬以現金800元價購海洛因約0.4
    公克」之要約表示，或於對話中為「擬以現金500 元價購海
    洛因約0.2 公克」之要約表示。甲○○聞訊後，悉未回絕胡
    少琦之價購要約，即基於營利之意圖暨販賣第一級毒品海洛
    因之個別犯意，分別於附表一編號至「時間」欄所示之
    各該時間，在附表一編號至「交易地點」欄所示之各該
    地點，先、後5 次出售海洛因予胡少琦資以牟利。其各次販
    賣海洛因之實際數量暨交易所得，均詳如附表一編號至
    「毒品數量及其交易金額」欄所示。
  3.黃煒亮嗣復知悉甲○○除有海洛因之供貨來源（即如前揭1.
    之所述），併有安非他命之供應門路，遂先、後於附表二編
    號「時間」欄所示之各該時間前，以自己持用之「0000
    000000」行動門號，逕自撥接甲○○持用之「0000000000」
    行動門號，或於對話中為「擬以現金300元（原審誤為500元
    ，應予更正；原審卷第54、78、79頁參照）價購安非他命」
    之要約表示，或於對話中為「擬以現金2,800 元價購安非他
    命」之要約表示。甲○○聞訊後，悉未回絕黃煒亮之價購要
    約，即基於營利之意圖暨販賣第二級毒品安非他命之個別犯
    意，與黃煒亮約定分別於附表二編號所示時、地見面交
    易。惟或因黃煒亮並未依約到場，或因雙方就毒品交易份量
    暨其交易價金認知尚有差異（黃煒亮認甲○○允供之安非他
    命份量不足；甲○○則認黃煒亮尚未備妥買賣價金），致均
    未能完成安非他命之買賣交易，詳如附表二編號「毒品
    數量及其交易金額」欄所示。
  (二)查獲經過：
    臺北縣政府警察局前獲情資，疑甲○○涉嫌販毒，遂依通訊
    保障及監察法相關規定，聲請臺灣基隆地方法院檢察署檢察
    官核發通訊監察書（96年基檢堂智聲監字第423號、第470號
    ），俾就甲○○持用之「0000000000」行動門號進行監聽側
    錄；其後，復本此監聽情資，報請檢察官核准後，向臺灣基
    隆地方法院聲請核發搜索票而逕往黃煒亮、胡少琦等人住處
    執行搜索，嗣並帶同黃煒亮、胡少琦到案說明，而經黃煒亮
    、胡少琦分別供述彼等曾向甲○○購買海洛因或安非他命之
    事實梗概。
三、案經臺北縣政府警察局瑞芳分局移送臺灣基隆地方法院檢察
    署檢察官偵查起訴。
    理  由
壹、程序部分：
一、供述證據：
    按被告以外之人於審判外之言詞或書面陳述，除法律有規定
    者外，不得作為證據，刑事訴訟法第159條第1項固定有明文
    ；惟被告以外之人於審判外之陳述，雖不符同法第159條之1
    至第159之4之規定，而經當事人於審判程序同意作為證據，
    法院審酌該言詞陳述或書面陳述作成時之情況，認為適當者
    ，亦得為證據。又當事人、代理人或辯護人於法院調查證據
    時，知有第159條第1項不得為證據之情形，而未於言詞辯論
    終結前聲明異議者，視為有前項之同意，同法第159條之5第
    1、2項亦定有明文。被告對卷內被告以外之人之供述證據均
    不爭執（本院卷第42頁反面參照），本院於審理時提示上開
    審判外陳述之內容並告以要旨，且經公訴人、被告、辯護人
    到庭表示意見，亦未於言詞辯論終結前對該等記載審判外陳
    述筆錄之證據資格有何異議，依據首開規定，應視為被告已
    有將上開審判外陳述作為證據之同意，本院審酌上開被告以
    外之人審判外陳述作成時之情況，並無不能自由陳述之情形
    ，亦未見有何違法取證或其他瑕疵，且與待證事實具有關聯
    性，認為以之作為證據應屬適當，自均有證據能力。
二、非供述證據：
  (一)關於卷附監聽譯文：
    按通訊監察錄音之譯文，僅屬依據監聽錄音結果予以翻譯之
    文字，固具文書證據之外觀，但實際上仍應認監聽所得之錄
    音帶或光碟，始屬調查犯罪所得之證物，乃係刑事訴訟法第
    165條之1第2 項所稱之證物，如其蒐證程序合法，並經合法
    調查，自具證據能力。因此檢察官如提出通訊監察錄音之譯
    文為其證據方法，實乃以其監聽所得之錄音帶或光碟，為調
    查犯罪所得之證物，法院本應依刑事訴訟法第165條之1所列
    之方法調查，以判斷該錄音帶或光碟是否與通訊監察錄音之
    譯文相符。而監聽錄音製作之譯文，雖通常為偵查犯罪機關
    單方面製作，然若被告或訴訟關係人對其真實性並無爭執，
    經法院於審判期日提示譯文供當事人辨認、表示意見並為辯
    論者，程序自屬適法（最高法院95年度臺上字第295 號、94
    年度臺上字第4665、1270號、93年度臺上字第6510號判決意
    旨參照）。即警察機關對犯罪嫌疑人依法監聽電話所製作之
    通訊監察紀錄譯文，實乃該監聽電話錄音之「派生證據」，
    倘係公務員（員警）依法定程序取得，被告或訴訟關係人就
    其真實性復無爭執（即不否認譯文所載對話內容之真實無偽
    ），法院並曾依刑事訴訟法第165條第1項規定，踐行證據調
    查之法定程序，向被告宣讀或告以要旨，則其自得採為認定
    被告有罪之基礎，而有證據能力。查本案被告暨其辯護人概
    不否認「本案卷附相關監聽譯文之真實無偽」（即就「譯文
    所載內容」與「監聽側錄情節」相符乙節俱不爭執），本案
    卷附相關監聽譯文，復均係源自合法監聽，即其均係本於96
    年基檢堂智聲監字第423號、第470號通訊監察書而為實施（
    偵卷第104-107 頁參照），且各該監聽期間、通訊號碼亦悉
    與通訊監察書所核准之範圍相符（核准監聽之期間：自96年
    11月4日起，至97年1月1 日上午10時止；核准監聽之通訊號
    碼：0000000000），是其自屬公務員依法定程序所取得之證
    據資料，尤以均業經本院踐行證據調查之法定程序，於審判
    期日向被告宣讀或告以要旨（本院卷第55至56頁參照），按
    諸首開說明，關此監聽譯文自得採為認定被告有罪之基礎，
    而為本案審判之適格證據。
  (二)檢察官於98年4月1日偵訊時，當庭勘驗之結果（偵卷第131-
    132頁、第133頁、第136頁）：
    按勘驗，係指實施勘驗人透過一般人之感官知覺，以視覺、
    聽覺、嗅覺、味覺或觸覺親自體驗勘驗標的，就其體察結果
    所得之認知，成為證據資料，藉以作為待證事實判斷基礎之
    證據方法。關於此種證據方法，刑事訴訟法僅於第212 條規
    定，賦予法官或檢察官有此實施勘驗權限，及第42條規定，
    勘驗應製作筆錄，記載實施之年、月、日及時間、處所並其
    他必要之事項，並得製作圖畫或照片附於筆錄，但筆錄應令
    依刑事訴訟法命其在場之人簽名、蓋章或按指印。倘係法官
    或檢察官實施之勘驗，且依法製成勘驗筆錄者，該勘驗筆錄
    本身即取得證據能力，不因勘驗筆錄非本次審判庭所製作而
    有異致。除非勘驗標的不能以一般人感官知覺體驗其情者，
    須委由具有專業領域上專業智識、經驗或技術之人或機關鑑
    定外，事實審法院直接援用下級審、其他法院或檢察官實施
    勘驗所製作之筆錄作為判斷依據，均不得指其證據能力有瑕
    疵（最高法院97年度臺上字第5061號判決意旨參照）。查「
    卷附監聽譯文所載內容，悉與監聽錄音內容相符」乙節，及
    「證人黃煒亮之警詢證述，俱非出於員警之非法取供」乙情
    ，悉經檢察官於98年4月1日偵訊時，當庭勘驗其監聽錄音暨
    證人黃煒亮之警詢錄音內容而載明於98年4月1日之偵訊筆錄
    ，暨依刑事訴訟法命在場之人簽名、蓋章或按指印，而踐行
    刑事訴訟法所定之勘驗程式。按諸首開說明，關此勘驗內容
    自得採為認定被告有罪之基礎，而為本案審判之適格證據。
  (三)其餘卷附之非供述證據：
    卷附之電話通聯紀錄及通聯調閱查詢單，其性質與物證無殊
    ，並無證據證明係公務員違背法定程序所取得，且檢察官、
    被告、辯護人於本院均未主張排除其證據能力，且迄本院言
    詞辯論終結前均未表示異議，兼以均曾經本院於審判期日，
    依刑事訴訟法第164 條規定，踐行證據調查之法定程序，提
    示被告及辯護人而使其辨認（本院卷第55頁及反面），自均
    具有證據能力。
貳、實體部分：
一、訊據被告甲○○矢口否認有何販賣毒品之犯行，辯稱：在警
    訊、偵查時是說跟胡少琦合資購買，我與他是舊識，但原審
    法官認定我有跟他們收錢就認定是販賣，我沒有販賣毒品，
    黃煒亮部分，他欠我錢，海洛因200、500元怎麼賣我不知道
    ，算是我請他的（本院卷第42頁反面參照），我承認有拿東
    西給他們，且有收錢，但我認為那不是販賣云云。經查：
  (一)被告販賣第一級毒品海洛因予黃煒亮如事實欄二(一)1.之部分
    （即附表一編號所示）：業據被告於原審法院審理時坦
    承不諱（原審卷第53-54 頁、第55頁、第84頁參照），並經
    證人黃煒亮於警詢、偵訊及原審法院審理時證述在卷（原審
    卷第80頁、偵卷第131頁、第133 頁、第27-29頁參照）。且
    證人黃煒亮藉由電話向被告邀約洽購海洛因，而與被告達成
    海洛因買賣共識如事實欄二(一)1.之所載，亦有相關通訊監聽
    譯文（偵卷第62-66頁參照）、電話通聯紀錄（偵卷第76-77
    頁參照）及通聯調閱查詢單等在卷可憑，檢察官並於98年 4
    月1 日偵訊時，當庭勘驗相關監聽錄音內容確認無訛（偵卷
    第131-132 頁參照）。佐以證人黃煒亮有施用毒品遭判處罪
    刑之前案紀錄（原審卷第18-25 頁參照），足見證人黃煒亮
    確有施用海洛因之習性，被告於原審法院審理時就販賣海洛
    因予黃煒亮此部分之自白，與事實相符，應堪採信。
  (二)被告販賣第一級毒品海洛因予胡少琦如事實欄二(一)2.之部分
    （即附表一編號至所示）：亦經被告於原審法院審理時
    坦承不諱（原審卷第52-53 頁、第55頁、第84頁參照），並
    經證人胡少琦於檢察官偵訊時結證明確（偵卷第127-129 頁
    參照）。且證人胡少琦藉由電話向被告邀約洽購海洛因，而
    與被告達成海洛因買賣共識如事實欄二(一)2.之所載，亦有相
    關通訊監聽譯文（偵卷第78-86 頁參照）、電話通聯紀錄（
    偵卷第87-89 頁、第91頁、第96頁參照）及通聯調閱查詢單
    存卷為憑，並經檢察官於98年4月1日偵訊時，當庭勘驗相關
    監聽錄音內容確認無訛（偵卷第136 頁參照）。佐以證人胡
    少琦確有施用毒品而遭判處罪刑之前案紀錄（原審卷第29-3
    4 頁參照），足見證人胡少琦確有施用海洛因之慣行，被告
    於原審法院審理時之自白，確與事實相符，可以採信。
  (三)被告著手販賣第二級毒品安非他命予黃煒亮而未遂如事實欄
    二(一)3.之部分（即附表二編號所示）：除據被告於原審
    法院審理時坦承不諱（原審卷第54頁、55頁、第81頁參照）
    ，並經證人黃煒亮證述在卷（原審卷第79-80 頁參照）；且
    證人黃煒亮藉由電話向被告邀約洽購安非他命，而與被告達
    成安非他命買賣共識如事實欄二(一)3.之所載，亦有相關通訊
    監聽譯文（偵卷第59-61 頁參照）、電話通聯紀錄（偵卷第
    73-75 頁參照）及通聯調閱查詢單在卷可憑，並經檢察官於
    98年4月1日偵訊時，當庭勘驗相關監聽錄音內容而確認無訛
    （偵卷第131-132 頁參照）。足見被告於原審法院審理時自
    白販賣安非他命予黃煒亮而未遂之事實，亦堪採信。
  (四)被告於本院準備程序及審理時否認販賣毒品，雖辯稱在警訊
    、偵查時是說跟胡少琦合資購買，但原審認定我有跟他們收
    錢就認定是販賣，我沒有販賣毒品，黃煒亮部分，他欠我錢
    ，海洛因200、500元怎麼賣我不知道，算是我請他的，我承
    認有拿東西給他們，且有收錢，但那不是販賣云云。惟證人
    胡少琦於警、偵訊時未曾供稱有和被告合資購買毒品情事（
    偵卷第39-43、127-129頁參照）。證人黃煒亮於警、偵訊時
    雖供稱曾向被告借錢，通訊監聽譯文中亦夾雜和借錢或還錢
    相關之對話，例如96年10月3日、10月5日等之通訊監聽譯文
    （偵卷第24、25頁參照），惟就本院認定其與被告間如附表
    所示之各該次販賣毒品事實，均證述確有其事，而非借錢無
    訛（偵卷第22-30、131-133頁參照）。另有關96年11月11日
    當天，證人黃煒亮原與被告在電話中達成購買安非他命之共
    識，惟因證人黃煒亮未依約到場致未能完成該次交易（原審
    卷第79頁參照），因此本院僅認定被告該次販賣安非他命未
    遂。被告雖辯稱事後有免費請黃煒亮施用安非他命，惟此部
    分非起訴範圍（若確有其事，被告另涉犯轉讓第2 級毒品罪
    ，未據起訴）。且依證人黃煒亮之證述及通訊監聽譯文所示
    ，被告販賣予黃煒亮海洛因2 次之價格確係500元與200元，
    數量分別僅有0.2、0.1公克，所辯海洛因200、500元不知怎
    麼賣云云，係卸責之詞。再者，販賣海洛因之法定最輕本刑
    係無期徒刑；販賣安非他命之法定最輕本刑為7 年以上有期
    徒刑，若被告確無販賣，又何須於原審法院時數度承認確有
    販賣（原審卷第52、74、84頁參照）？所辯有拿東西給他們
    ，且有收錢，但那不是販賣云云，亦係事後卸責之詞，委無
    可採。
  (五)被告販賣海洛因及安非他命之對象為2人，既遂之次數達7次
    ，參諸我國查緝販賣毒品海洛因及安非他命執法甚嚴，對於
    販賣海洛因、安非他命者科以重刑。又販賣海洛因、安非他
    命既係違法行為，非可公然為之，亦無公定價格，且容易分
    裝並增減份量，而每次買賣之價量，可能隨時依雙方關係深
    淺、資力、需求量及對行情之認知、來源是否充裕、查緝是
    否嚴謹、購買者被查獲時供述購買對象之可能風險評估等情
    形，而異其標準，非可一概而論。販賣之利得，除被告坦承
    犯行或價量俱臻明確外，委難察得實情，販賣之人從價差或
    量差中牟利之方式雖異，其意圖營利之販賣行為則同。且海
    洛因、安非他命量微價高，取得不易，販賣者率有暴利可圖
    ，苟非意圖販賣營利，一般人焉有可能甘冒重刑而提供海洛
    因或安非他命予他人。被告與如附表所示買受之對象即證人
    黃煒亮、胡少琦間並無特別之親屬情誼，且證人黃煒亮、胡
    少琦均證述其等分別向被告購買海洛因時，有交付金錢，均
    屬有償行為，另黃煒亮欲向被告購買安非他命部分，亦非無
    償行為，僅因其他原因致未完成交易，如無相當利潤可圖，
    豈有甘冒重刑之風險，而將海洛因無償轉讓他人之理？是倘
    被告非有厚利可圖，自無平白費時、費力特意於如附表一所
    示之地點交付毒品海洛因與對方或於附表二所示之時間與黃
    煒亮達成買賣安非他命約定之理，被告分別販賣毒品交付海
    洛因予黃煒亮、胡少琦及欲販賣安非他命予黃煒亮而未遂，
    其主觀上顯係基於營利之販賣意圖，而為毒品提供行為。綜
    上所述，本案事證明確，被告如事實欄二(一)1.2.所載（即附
    表一編號至所示）之販賣第一級毒品海洛因既遂犯行暨
    如事實欄二(一)3.所載（即附表二編號所示）之販賣第二
    級毒品安非他命未遂犯行，均堪認定。
二、查被告行為後，毒品危害防制條例第4 條業已修正，並於98
    年5 月20日公佈，按法規之制定與法規之修正，如有特定生
    效日之必要者，依中央法規標準法第14條或第20條第2 項準
    用第14條規定，應分別特定其施行日期。法規制定或前次修
    正基於特殊因素所特定之施行日期，並不適用於日後修正或
    再次修正之條文。又按法律之制定或修正，若未明定施行日
    期者，中央法規標準法雖未規定應自何時生效，然法律既經
    制定或修正並經總統公佈，自應類推適用中央法條規標準法
    第13條之規定，自公佈日起算至第3 日發生效力。本次修正
    僅係個別條文之修正，並非全部條文之修正，應無毒品危害
    防制條例第36條之適用，既無生效日之特別規定，自應類推
    適用中央法條規標準法第13條之規定，修正後毒品危害防制
    條例第4條，應於98年5月22日發生效力（司法院98年6 月29
    日院台廳刑1字第0980014643 號函參照）。被告行為後法律
    已有變更，依修正前毒品危害防制條例第4條第1項、第2 項
    規定：「製造、運輸、販賣第一級毒品者，處死刑或無期徒
    刑；處無期徒刑者，得併科新臺幣一千萬元以下罰金。製造
    、運輸、販賣第二級毒品者，處無期徒刑或七年以上有期徒
    刑，得併科新臺幣七百萬元以下罰金。」修正後毒品危害防
    制條例第4條第1項、第2 項規定：「製造、運輸、販賣第一
    級毒品者，處死刑或無期徒刑；處無期徒刑者，得併科新臺
    幣二千萬元以下罰金。製造、運輸、販賣第二級毒品者，處
    無期徒刑或七年以上有期徒刑，得併科新臺幣一千萬元以下
    罰金。」就被告所為，綜其全部罪刑為新舊法比較結果，以
    修正前之法律較有利於被告，依刑法第2條第1項前段規定，
    自應適用修正前之毒品危害防制條例。
三、查海洛因、安非他命分屬毒品危害防制條例明定列管之第一
    級、第二級毒品。核被告如事實欄二(一)1.2.所載，即如附表
    一編號至所示之所為，均係觸犯修正前毒品危害防制條
    例第4條第1項之販賣第一級毒品既遂罪；至被告如事實欄二
    (一)3.所載，即如附表二編號所示之所為，均係觸犯修正
    前毒品危害防制條例第4條第6項、第2 項之販賣第二級毒品
    未遂罪。起訴書認被告如附表二編號所為，係犯（修正前
    ）毒品危害防制條例第4條第2項之販賣第二級毒品既遂罪，
    惟該次因黃煒亮未依約到場致未能完成交易，應係未遂，起
    訴書認定係既遂尚有誤會，惟未遂並非獨立之犯罪，僅係犯
    罪之狀態，不生變更法條問題（最高法院48年台上字第 731
    號判例意旨參照），故毋庸變更法條。被告販賣海洛因、安
    非他命前、後，持有海洛因或安非他命之低度行為，各應為
    其販賣之高度行為所吸收，均不另論罪。被告如附表一編號
    所為，係透過不知情的成年男子交付海洛因予黃煒亮（偵
    卷第20、29頁參照），應論以間接正犯。被告如附表一編號
    至所示之前、後7 次販賣第一級毒品海洛因既遂犯行，
    及如附表二編號所示之前、後2 次販賣第二級毒品安非
    他命未遂犯行，均犯意各別，且自客觀以言，復係出於可分
    割之複數行為，應予分論併罰。被告有如事實欄標題一所載
    之犯罪科刑及執行情形，有本院被告前案紀錄表在卷可稽，
    其於有期徒刑執行完畢後，5 年以內故意再犯本起最重本刑
    有期徒刑以上之罪，應依刑法第47條第1 項規定，論以累犯
    ，除販賣第一級毒品罪之法定本刑為「死刑」或「無期徒刑
    」部分及販賣第二級毒品罪之法定本刑為「無期徒刑」部分
    ，依法均不得加重外，僅就所犯如附表一編號至所示販
    賣第一級毒品罪之法定本刑為「併科罰金」部分，及所犯如
    附表二編號所示販賣第二級毒品罪之法定本刑為「七年
    以上有期徒刑」、「併科罰金」部分，分別加重其刑。被告
    販賣第一級毒品海洛因、第二級毒品安非他命（未遂），固
    戕害他人之身心，惟其並無販賣毒品前科（有本院被告前案
    紀錄表在卷可憑），對重典之認識不夠深切，且所販賣之毒
    品數量尚微，被告從中圖得之利益尚非至鉅，與其他販賣毒
    品數量達數公斤以上之情形不同，其惡性與大量走私進口或
    長期販賣毒品之「大盤」或「中盤」毒販有間，是倘不論其
    情節輕重，而一律論處販賣第一級毒品罪之法定本刑「死刑
    」或「無期徒刑」，或一律論處販賣第二級毒品罪之法定本
    刑「無期徒刑」，自屬過重，有傷人民對法律之情感，即就
    全部犯罪情節觀之，屬情輕而法重，自客觀以言，尚有可憫
    恕之處，爰依刑法第59條規定，分別就所犯修正前毒品危害
    防制條例第4條第1項、第2 項之販賣第一級、第二級毒品罪
    ，減輕其刑。即所涉之販賣第一級毒品罪之法定本刑為「死
    刑」者，減為無期徒刑（刑法第64條第2 項）；所涉販賣第
    一級毒品罪、販賣第二級毒品罪之法定本刑為「無期徒刑」
    者，減為20年以下15年以上有期徒刑（刑法第65條第2 項）
    ；至所涉販賣第一級毒品罪之法定本刑為「併科罰金」部分
    ，及販賣第二級毒品罪之法定本刑為「7 年以上有期徒刑」
    、「併科罰金」部分，則就其最高度及最低度同減之（刑法
    第67條）。其中有關販賣第一級毒品罪之法定本刑為「併科
    罰金」之部分，及販賣第二級毒品罪之法定本刑為「七年以
    上有期徒刑」、「併科罰金」之部分，並應依法先加而後減
    之。被告如附表二編號之所為，已著手販賣安非他命之
    實行，惟或因黃煒亮並未依約到場，或因買賣雙方就毒品交
    易份量暨其交易價金尚有認知差異，而未完成交易，屬未遂
    犯，爰依刑法第25條第2 條規定，就所犯如附表二編號
    所示之販賣第二級毒品未遂罪，再遞減其刑。
四、原審判決：
    認被告罪證明確，予以論罪科刑，固非無見，惟：(一)有關被
    告如附表一編號之販賣海洛因，係透過不知情的成年男子
    交付海洛因予黃煒亮，原審漏論以間接正犯。(二)有關被告如
    附表二編號之販賣安非他命，起訴書認係既遂，原審認係
    未遂，惟未說明理由。(三)修正前毒品危害防制條例第19條第
    1 項規定：「犯同條例第4條至第9條、第12條、第13條或第
    14 條第1項第2 項之罪者，其供犯罪所用或因犯罪所得之財
    物均沒收之，如全部或一部不能沒收時，追徵其價額或以其
    財產抵償之」，係採義務沒收主義，故販賣毒品所得之金錢
    ，如能認定確係販賣毒品所得之款項，均應宣告沒收，不以
    當場搜獲扣押者為限（最高法院93年度台上字第2670號判決
    意旨參照）。本件被告就如附表編號一至及附表二編號
    之販賣海洛因既遂及販賣安非他命未遂，均係以其所有
    之號行動電話（按內置之晶片卡門號為「0000000000」，係
    不知情之陳永洲申辦後，經由甲○○之不詳友人，於96年 7
    月，持交予甲○○保管持用）聯絡，該行動電話雖未扣案，
    惟該行動電話（不含晶片卡）既為被告所有，供其販賣毒品
    所用，自應依修正前毒品危害防制條例第19條第1 項規定宣
    告沒收及如全部或一部不能沒收時，追徵其價額或以其財產
    抵償（最高法院98年度台上字第7032號判決意旨參照），方
    為適法，原審漏未諭知。(四)又法律上屬於自由裁量之事項，
    並非概無法律性之拘束。法院就自由裁量權之行使，除不得
    逾越法律所規定範圍之外部性界限外，尚應受比例原則、公
    平正義原則之規範，謹守法律秩序之理念，體察法律之規範
    目的，使其結果實質正當，合於裁量之內部性界限，俾與立
    法本旨相契合。刑法第51條第5 款規定數罪併罰，宣告多數
    有期徒刑者，應於各刑中之最長期以上，各刑合併之刑期以
    下，定其應執行之刑期，但不得逾30年，其就數罪併罰，固
    非採併科主義，而係採限制加重主義，就俱發各罪中，以最
    重之宣告刑為基礎，由法院參酌他罪之宣告刑，裁量加重定
    之，且不得逾法定之30年最高限制，此即外部性界限。然上
    揭定其應執行刑，既屬刑法賦予法院自由裁量之事項，其應
    受內部性界限之拘束，要屬當然。而刑法修正將連續犯、常
    業犯規定悉予刪除，考其立法目的，係基於刑罰公平原則考
    量，杜絕僥倖犯罪心理，並避免鼓勵犯罪之誤解，乃改採一
    行為一罪一罰。是定其刑期時，除仍應就各別刑罰規範之目
    的、輕重罪間體系之平衡、整體犯罪非難評價、各行為彼此
    間之偶發性、與被告前科之關聯性、各行為所侵害法益之專
    屬性或同一性、數罪對法益侵害之加重效應、罪數所反映之
    被告人格特性與犯罪傾向、社會對特定犯罪處罰之期待等，
    為綜合判斷外，尤須參酌上開實現刑罰公平性，以杜絕僥倖
    、減少犯罪之立法意旨，為妥適之裁量，倘違背此內部性界
    限，即屬權力濫用之違法（最高法院97年度台上字第2017號
    、5981號、98年度台上字第3209號判決意旨參照）。原判決
    論被告販賣第一級毒品7罪，各處有期徒刑15年3月；販賣第
    二級毒品未遂2罪，各處有期徒刑2年6 月，定其應執行之刑
    為有期徒刑16年，在各刑之最長期15年3 月以上，各刑合併
    之刑期111年9月以下，固合於外部性界限，然販賣毒品海洛
    因及安非他命對社會之危害不小，原判決既認被告販賣第一
    級毒品多達7次；販賣第二級毒品未遂2次，且其係以固定之
    行動電話從事毒品交易之聯絡工具，其各次販毒行為，亦非
    僅係偶發犯罪等情，原審定應執行刑之職權行使，難認與刑
    罰規範目的、刑事政策等法律之內部性界限相符而無可議之
    處。被告上訴意旨否認販賣海洛因及安非他命，並執以指摘
    原判決不當，為無理由。惟原判決既有前開瑕疵，仍應予撤
    銷改判。
五、爰審酌被告販賣第一級毒品海洛因、第二級毒品安非他命（
    未遂），使人沉迷毒癮而無法自拔，輕則戕害施用者之身心
    健康，重則引發各種犯罪，而為社會治安敗壞之源頭，對於
    社會平和秩序實有相當程度之危害，兼衡量被告素行（有本
    院被告前案紀錄表可稽）、生活狀況、智識程度、犯罪動機
    、目的、販賣毒品各次之數量及所得利潤及犯後之態度等一
    切情狀，分別就如附表一編號至所示之販賣第一級毒品
    罪及如附表二編號所示之販賣第二級毒品未遂罪，量處
    如主文第2 項即附表一編號至、附表二編號「罪名
    及應處刑罰欄」所示之刑並定其應執行刑。又本件雖由被告
    上訴，但第一審判決既有適用法條不當而被撤銷之情形，第
    二審自不受刑事訴訟法第370 條不利益變更禁止原則之限制
    ，併此敘明。按刑罰法令關於沒收之規定，有採職權沒收主
    義與義務沒收主義。職權沒收，指法院就屬於被告所有，並
    供犯罪所用或因犯罪所得之物，仍得本於職權為斟酌沒收與
    否之宣告，例如刑法第38條第1項第2款、第3款、第3項前段
    等屬之。義務沒收，又可分為絕對義務沒收與相對義務沒收
    二者。前者指凡法條規定「不問屬於犯人與否，沒收之」者
    屬之，法院就此等之物，無審酌餘地，除已證明毀滅外，不
    問屬於犯人與否或有無查扣，均應沒收之；後者，供犯罪所
    用或因犯罪所得，且以屬於被告所有者為限，始應予以沒收
    ，毒品危害防制條例第19條第1 項前段即屬此規定（最高法
    院89年度臺上字第5605號、93年度臺上字第2751號判決意旨
    參照）。再者，毒品危害防制條例第19條第1 項既採義務沒
    收主義（相對義務沒收），則其犯罪所得之對價，不問其中
    成本若干，利潤多少，固應全部諭知沒收；惟因法條既明文
    「因犯罪所得之財物」，是其沒收範圍必以犯人實際所得者
    為限，苟無所得或尚未取得（如本判決附表二編號之所
    示），即無從為沒收、追徵或以財產抵償之諭知（最高法院
    96年度臺上字第2331號判決意旨參照），此外，本條所稱「
    「追徵其價額」，亦必限於所沒收之物為金錢以外之其他財
    物而無法沒收時，始有追徵其價額之可言，俾使其繳納與原
    物相當之價額，惟倘所得財物為金錢而無法沒收時，當應以
    其財產抵償，而不生追徵價額之問題（因犯罪所得之金錢為
    新臺幣時，其本身即為現行貨幣價值之表示，自不發生追徵
    其價額之問題）。查被告販賣第一級毒品海洛因如本判決事
    實欄二(一)1.2.（附表一編號至）所載，其間實際所得之
    財物總計4,200元（即附表一編號，販賣海洛因得款500元
    ；附表一編號，販賣海洛因得款200 元；附表一編號，
    販賣海洛因得款900元；附表一編號，販賣海洛因得款800
    元；附表一編號，販賣海洛因得款500 元；附表一編號
    ，販賣海洛因得款500 元；附表一編號，販賣海洛因得款
    800 元），悉未扣案，爰依修正前毒品危害防制條例第19條
    第1 項規定，於所犯各該罪名項下，併予宣告沒收，如全部
    或一部不能沒收時，以其財產抵償之。另被告就如附表編號
    一至及附表二編號之販賣海洛因既遂及販賣安非他
    命未遂，均係以其所有之號行動電話（按內置之晶片卡門號
    為「0000000000」，係不知情之陳永洲申辦後，經由甲○○
    之不詳友人，於96年7 月，持交予甲○○保管持用）聯絡，
    該行動電話雖未扣案，惟既為被告所有（不含晶片卡），供
    其販賣毒品所用，自應依修正前毒品危害防制條例第19條第
    1 項規定於各罪名項下宣告沒收及如全部或一部不能沒收時
    ，追徵其價額或以其財產抵償（最高法院98年度台上字第70
    32號判決意旨參照）。
據上論斷，應依刑事訴訟法第369條第1項前段、第364條、第299
條第1項前段、98年5月20日修正前毒品危害防制條例第4條第1項
、第2項、第6項、第19條第1項、刑法第11條前段、第2條第1 項
前段、第47條第1項、25條第2項、第59條、第51條第5 款，判決
如主文。
本案經檢察官李金定到庭執行職務。
中    華    民    國    98    年    12    月    30    日
                  刑事第三庭審判長法  官   陳博志
                                  法  官   陳德民
                                  法  官   劉興浪
以上正本證明與原本無異。
如不服本判決，應於收受送達後十日內向本院提出上訴書狀，其
未敘述上訴之理由者並得於提起上訴後十日內向本院補提理由書
（均須按他造當事人之人數附繕本）「切勿逕送上級法院」。
                                  書記官   顧正榕
中    華    民    國    98    年    12    月    30    日
附錄本案論罪科刑法條全文
製造、運輸、販賣第一級毒品者，處死刑或無期徒刑；處無期徒
刑者，得併科新臺幣1 千萬元以下罰金。
製造、運輸、販賣第二級毒品者，處無期徒刑或7 年以上有期徒
刑，得併科新臺幣7 百萬元以下罰金。
製造、運輸、販賣第三級毒品者，處5 年以上有期徒刑，得併科
新臺幣5 百萬元以下罰金。
製造、運輸、販賣第四級毒品者，處3 年以上10年以下有期徒刑
，得併科新臺幣3 百萬元以下罰金。
製造、運輸、販賣專供製造或施用毒品之器具者，處1 年以上 7
年以下有期徒刑，得併科新臺幣1 百萬元以下罰金。
前五項之未遂犯罰之。
┌────────────────────────────────────────────────┐
│ 【附表一】 甲○○販賣第一級毒品海洛因，即對應本判決事實欄二(一)1.2.之所載                      │
├──┬────┬──────┬────────┬─────┬──────────────────┤
│編號│交易對象│時        間│ 交  易  地  點 │毒品數量及│罪   名   及   應   處   刑   罰    │
│    │        │            │                │其交易金額│                                    │
│    │        │            │                │（新臺幣）│                                    │
├──┼────┼──────┼────────┼─────┼──────────────────┤
│  │黃 煒 亮│96年11月14日│基隆市華國飯店附│份量約0.2 │甲○○販賣第一級毒品，累犯，處有期徒│
│    │        │上午11時30分│近              │公克左右之│刑拾伍年月。                      │
│    │        │左右        │                │海洛因1 包│未據扣案之販賣第一級毒品所得財物新臺│
│    │        │            │                │；買賣價金│幣伍佰元暨其所有供犯罪所用之行動電話│
│    │        │            │                │為500 元。│壹支（不含晶片卡）沒收，如全部或一部│
│    │        │            │                │          │不能沒收時，新台幣伍佰元部分以其財產│
│    │        │            │                │          │抵償之；行動電話壹支部分，追徵其價額│
│    │        │            │                │          │或以其財產扺償之。                  │
├──┼────┼──────┼────────┼─────┼──────────────────┤
│  │黃 煒 亮│96年11月17日│基隆市○○路全民│份量約0.1 │甲○○販賣第一級毒品，累犯，處有期徒│
│    │        │上午9 時左右│一家社區全家便利│公克左右之│刑拾伍年月。                      │
│    │        │            │超商前          │海洛因1 包│未據扣案之販賣第一級毒品所得財物新臺│
│    │        │            │                │；買賣價金│幣貳佰元暨其所有供犯罪所用之行動電話│
│    │        │            │                │為200 元。│壹支（不含晶片卡）沒收，如全部或一部│
│    │        │            │                │          │不能沒收時，新台幣貳佰元部分以其財產│
│    │        │            │                │          │抵償之；行動電話壹支部分，追徵其價額│
│    │        │            │                │          │或以其財產扺償之。                  │
├──┼────┼──────┼────────┼─────┼──────────────────┤
│  │胡 少 琦│96年11月17日│基隆市○○路之不│份量約0.4 │甲○○販賣第一級毒品，累犯，處有期徒│
│    │        │晚間7、8時許│詳廟宇附近      │公克左右之│刑拾伍年月。                      │
│    │        │            │                │海洛因1 包│未據扣案之販賣第一級毒品所得財物新臺│
│    │        │            │                │；買賣價金│幣玖佰元暨其所有供犯罪所用之行動電話│
│    │        │            │                │為900 元。│壹支（不含晶片卡）沒收，如全部或一部│
│    │        │            │                │          │不能沒收時，新台幣玖佰元部分以其財產│
│    │        │            │                │          │抵償之；行動電話壹支部分，追徵其價額│
│    │        │            │                │          │或以其財產扺償之。                  │
├──┼────┼──────┼────────┼─────┼──────────────────┤
│  │胡 少 琦│96年11月23日│基隆市○○路之不│份量約0.4 │甲○○販賣第一級毒品，累犯，處有期徒│
│    │        │晚間7、8時許│詳廟宇附近      │公克左右之│刑拾伍年月。                      │
│    │        │            │                │海洛因1 包│未據扣案之販賣第一級毒品所得財物新臺│
│    │        │            │                │；買賣價金│幣捌佰元暨其所有供犯罪所用之行動電話│
│    │        │            │                │為800 元。│壹支（不含晶片卡）沒收，如全部或一部│
│    │        │            │                │          │不能沒收時，新台幣捌佰元部分以其財產│
│    │        │            │                │          │抵償之；行動電話壹支部分，追徵其價額│
│    │        │            │                │          │或以其財產扺償之。                  │
├──┼────┼──────┼────────┼─────┼──────────────────┤
│  │胡 少 琦│96年11月28日│基隆市○○路之不│份量約0.2 │甲○○販賣第一級毒品，累犯，處有期徒│
│    │        │下午1 時許  │詳廟宇附近      │公克左右之│刑拾伍年月。                      │
│    │        │            │                │海洛因1 包│未據扣案之販賣第一級毒品所得財物新臺│
│    │        │            │                │；買賣價金│幣伍佰元暨其所有供犯罪所用之行動電話│
│    │        │            │                │為500 元。│壹支（不含晶片卡）沒收，如全部或一部│
│    │        │            │                │          │不能沒收時，新台幣伍佰元部分以其財產│
│    │        │            │                │          │抵償之；行動電話壹支部分，追徵其價額│
│    │        │            │                │          │或以其財產扺償之。                  │
├──┼────┼──────┼────────┼─────┼──────────────────┤
│  │胡 少 琦│96年12月2 日│基隆市○○路之不│份量約0.2 │甲○○販賣第一級毒品，累犯，處有期徒│
│    │        │下午7 時許  │詳廟宇附近      │公克左右之│刑拾伍年月。                      │
│    │        │            │                │海洛因1 包│未據扣案之販賣第一級毒品所得財物新臺│
│    │        │            │                │；買賣價金│幣伍佰元暨其所有供犯罪所用之行動電話│
│    │        │            │                │為500 元。│壹支（不含晶片卡）沒收，如全部或一部│
│    │        │            │                │          │不能沒收時，新台幣伍佰元部分以其財產│
│    │        │            │                │          │抵償之；行動電話壹支部分，追徵其價額│
│    │        │            │                │          │或以其財產扺償之。                  │
├──┼────┼──────┼────────┼─────┼──────────────────┤
│  │胡 少 琦│96年12月10日│基隆市安樂區長庚│份量約0.4 │甲○○販賣第一級毒品，累犯，處有期徒│
│    │        │下午7 時許  │醫院急診室      │公克左右之│刑拾伍年月。                      │
│    │        │            │                │海洛因1 包│未據扣案之販賣第一級毒品所得財物新臺│
│    │        │            │                │；買賣價金│幣捌佰元暨其所有供犯罪所用之行動電話│
│    │        │            │                │為800 元。│壹支（不含晶片卡）沒收，如全部或一部│
│    │        │            │                │          │不能沒收時，新台幣捌佰元部分以其財產│
│    │        │            │                │          │抵償之；行動電話壹支部分，追徵其價額│
│    │        │            │                │          │或以其財產扺償之。                  │
└──┴────┴──────┴────────┴─────┴──────────────────┘
┌──────────────────────────────────────────────┐
│ 【附表二】 甲○○販賣第二級毒品安非他命，即對應本判決事實欄二(二)3.之所載                  │
├──┬────┬──────┬────────┬─────┬────────────────┤
│編號│交易對象│時        間│ 交  易  地  點 │毒品數量及│罪   名   及   應   處   刑   罰│
│    │        │            │                │其交易金額│                                │
│    │        │            │                │（新臺幣）│                                │
├──┼────┼──────┼────────┼─────┼────────────────┤
│  │黃 煒 亮│96年11月11日│基隆市○○路全民│因黃煒亮並│甲○○販賣第二級毒品，未遂，累犯│
│    │        │下午某時    │一家社區附近    │未依約到場│，處有期徒刑貳年陸月。未據扣案之│
│    │        │            │                │，致未能完│其所有供犯罪所用之行動電話壹支（│
│    │        │            │                │成本次安非│不含晶片卡）沒收，如全部或一部不│
│    │        │            │                │他命之買賣│能沒收時，追徵其價額或以其財產扺│
│    │        │            │                │交易。    │償之。                          │
├──┼────┼──────┼────────┼─────┼────────────────┤
│  │黃 煒 亮│96年11月13日│基隆市○○路全民│因雙方認知│甲○○販賣第二級毒品，未遂，累犯│
│    │        │晚間8、9時許│一家社區附近    │不同（黃煒│，處有期徒刑貳年陸月。未據扣案之│
│    │        │            │                │亮認甲○○│其所有供犯罪所用之行動電話壹支（│
│    │        │            │                │允供之安非│不含晶片卡）沒收，如全部或一部不│
│    │        │            │                │他命份量不│能沒收時，追徵其價額或以其財產扺│
│    │        │            │                │足；甲○○│償之。                          │
│    │        │            │                │則認黃煒亮│                                │
│    │        │            │                │尚未備妥買│                                │
│    │        │            │                │賣價金），│                                │
│    │        │            │                │致未能完成│                                │
│    │        │            │                │本次安非他│                                │
│    │        │            │                │命之買賣交│                                │
│    │        │            │                │易。      │                                │
└──┴────┴──────┴────────┴─────┴────────────────┘


司法院資訊處製作；財團法人民間司法改革基金會備份。
